臺灣臺北地方法院民事判決　九十年度簡上字第五四五號
　　上　訴　人　丙○○
　　上　訴　人　甲○○
　　上　訴　人　丁○○
　　被上訴　人　中央信託局桃園分局
　　法定代理人　乙○○
　　訴訟代理人　庚○○
　　　　　　　　己○○
　　　　　　　　戊○○
右當事人間請求清償借款事件，上訴人對於中華民國九十年六月六日本院台北簡易庭
九十年度北簡字第六一六七號第一審判決提起上訴，本院判決如左：
    主  文
原判決關於命上訴人連帶給付部分，及該部分假執行之宣告暨（除確定部分外）訴訟
費用之裁判均廢棄。
右開廢棄部分，被上訴人在第一審簡易之訴及假執行之聲請均駁回。
第一審（除確定部分外）及第二審訴訟費用由被上訴人負擔。
    事  實
甲、上訴人方面：
一、聲明：如主文所示。
二、陳述：除與原審判決書所載者相同茲予引用外，補稱：送貨以前廠商在合作社交
    予上訴人簽名蓋章者為三人一組購貨分期付款約定書，上訴人未曾為訴外人陳重
    盛之借款充當連帶保證人，被上訴人所提出消費性借款契約書上所載上訴人等之
    簽名及蓋章，係當時廠商啟達電氣有限公司（下稱啟達公司）以送貨後須表示已
    經受領貨物為由，要上訴人於空白紙上簽名及蓋章，被上訴人竟以上訴人為陳重
    盛之連帶保證人，起訴請求連帶給付借款，殊為無理由。
三、證據：援用原審之立證方法，並聲請傳喚證人魏明守、鄭桂中。
乙、被上訴人方面：
一、聲明：駁回上訴。
二、陳述：
（一）本件上訴人依本案消費性借款契約所載係連帶借款人，而並非上訴人所稱之連
      帶保證人。
（二）本案消費性借款係因上訴人三人與訴外人陳重盛、林永富等人欲向啟達公司等
      購買消費性產品，經由其服務機關台北市公共汽車管理處所屬有限責任台北市
      松德大樓機關員工消費合作社（下稱松德員工消費合作社）向被上訴人連帶借
      款。有關本案消費性契約是由松德消費合作社派員會同啟達公司人員於民國（
      下同）八十七年一月十六日送交上訴人，並於消費性借款契約載明連帶借款人
      均為該單位正式編制員工，確由其親自簽名蓋章並辦妥對保手續無訛，故本案
      被上訴人雖未親自辦理對保（因被上訴人要集合所有公車司機辦理對保手續，
      確有困難之處），惟上訴人之服務機關已辦理對保手續，且其服務機關向被上
      訴人函稱貸款人均經該機關審查合格並逕請被上訴人撥款；但依最高法院四十
      六年台上字第一六三號判例要旨揭示「對保與否，並非保證契約成立要件，上
      訴人不得以對保過遲，為免負保證責任之論據」。可見對保與否，並非保證契
      約成立要件，何況本案上訴人係以連帶借款之方式向被上訴人連帶借款，而並
      非以保證契約向被上訴人借款。
（三）本件消費性借款契約載明確由上訴人在連帶借款人簽名蓋章欄親自簽名蓋章並
      辦妥對保手續無訛，且上訴人於原審時不爭執曾簽名於該契約之記載；上訴人
      指稱消費性借款契約係當時被上訴人以送貨後須表示已經受領貨物為由，令上
      訴人等先行在空白紙上簽名及蓋章，顯屬臨訟推諉之詞，不足採信。申言之，
      本案上訴人三人既為訴外人陳重盛向被上訴人借款之連帶借款人，且為借款契
      約之當事人，陳重盛自八十八年二月二十二日即未依約償還本息，上訴人自應
      負連帶清償責任。
三、證據：援用原審之立證方法。
    理  由
一、本件被上訴人即原審原告起訴主張：上訴人丙○○、甲○○、丁○○與訴外人陳
    重盛、林永富等人因向啟達公司等廠商購買消費性產品，而向被上訴人連帶借款
    ，並簽訂消費性契約，與陳重盛共同負連帶借款人責任，嗣陳重盛未依約按期清
    償，計欠本金新台幣二十七萬八千九百零五元，及利息、違約金。上訴人既係連
    帶借款人，對於陳重盛未清償之款項，自應負連帶清償之責任等情。
二、上訴人即原審被告則以：送貨以前廠商在合作社交予上訴人簽名蓋章者為三人組
    購貨分期付款約定書，上訴人未曾為陳重盛之借款充當連帶保證人，被上訴人所
    提出消費性借款契約書上所載上訴人等之簽名及蓋章，係當時廠商以送貨後須表
    示已經受領貨物為由，要上訴人於空白之紙上簽名及蓋章，其並無為陳重盛之連
    帶保證人之意思等置辯。
三、本件被上訴人主張上訴人均為松德員工消費合作社之社員，因以分期付款方式向
    啟達公司等廠商購買消費性產品，而向被上訴人消費借款之事實，為上訴人所不
    爭執，並有松德消費合作社八十七年一月十七日松合玄字第三一號函附卷為憑，
    堪認為真實。本件兩造所爭執者，厥為陳重盛積欠被上訴人之消費借款，上訴人
    主張，依購貨分期付款約定書，其並非陳重盛之連帶保證人，自無須連帶清償；
    被上訴人則認，依消費性借款契約，上訴人係連帶借款人，自須連帶清償。是本
    件所應判斷者，無非上訴人為分期付款購貨而與被上訴人簽訂契約，所負之連帶
    清償責任，究係連帶借款之責任，或係連帶保證責任？此牽涉契約內容之解釋。
四、按解釋意思表示，應探求當事人之真意，不得拘泥於所用之辭句，民法第九十八
    條定有明文。是解釋契約，自應斟酌一切訴訟資料，探求當事人立約當時之真意
    ；而真意何在，其最主要之依據，當係當事人立約當時之契約文件，不拘泥其辭
    句，於契約條款文義核心範圍內解釋契約，探究其預期達成之契約目的。本件兩
    造所簽訂之借款契約，係屬定型化契約無疑，於定型化契約，雖相對人於訂約時
    ，幾無商議、變更其內容之餘地，但於經濟活動中，基於效益之考量，亦有其存
    在之必要，故不可因相對人居於弱勢地位，即概認定型化契約均係顯失公平之契
    約條款；所應力求者，乃於解釋定型化契約時，斟酌訂約時客觀上所存在之一切
    情事，以契約當事人所欲達成之契約目的為基準，而為符合公平正義之契約解釋
    。
五、本件之締約原因，乃因上訴人與陳重盛等欲向啟達公司等廠商，購買消費性產品
    ，而經由其服務機關台北市公共汽車管理處所屬松德員工消費合作社向被上訴人
    借款，但被上訴人並未親自與上訴人簽訂消費契約，亦未曾為契約說明、對保等
    手續，而係將空白契約文件委由松德員工消費合作社派員會同啟達公司人員辦理
    之事實，為被上訴人所自認，則關於本件消費借款，有關契約之簽訂事宜，松德
    員工合作社、啟達公司係被上訴人之代理人，足堪認定。證人即啟達公司員工魏
    明守證稱「我們是直接跟員工消費合作社接洽，貸款是向被上訴人辦理。是由員
    工自行先登記，登記之後，交由他們員工消費合作社進行審核並且蓋章，之後我
    們再將相關文件送給被上訴人，當初簽約的時候就已經將所有的相關文件交給合
    作社，文件包括申購書，及向被上訴人借款的契約。至於他們幾個人連保我們沒
    有介入。」、「契約是我送去的沒錯。但是實際簽名的時候，是由現場的人員交
    給員工親自簽名，．．．．，員工對要跟哪些人連保應該是知道的。因為我們把
    文件送過去的時候就有跟他們說文件要齊備才有辦法辦貸款。」、「約定書及借
    款契約在簽約的時候就全部交給合作社，也有告訴他們說要文件全部齊備才有辦
    法申購，所以他們簽名的時候都知道自己要連保的人數有多少」等情。可知就本
    件貸款案，與借款人接觸最深者，係松德員工消費合作社，而其係被上訴人之代
    理人，已如前述，其所為有關貸款內容之要約或承諾，自均足拘束被上訴人，而
    構成上訴人訂約目的之預期，因信賴其內容而為對應之意思表示。經查，松德員
    工消費合作社所發與社員之「員工申購家庭消費性商品遵守事項」第四項規定：
    「前條申辦分期付款員工，必須自覓本處同事二人保證，如申購人薪津無法扣繳
    時由連保人分攤扣繳至期款終止，連保人不得異議」，有該遵守事項書在卷可稽
    ；而員工按上開遵守事項，所自覓之連帶保證人，亦均係三人為一組相互連帶保
    證，有購物分期付款約定書多紙附卷為證。況松德員工消費合作社就該所屬社員
    貸款案，於函請被上訴人撥款函說明欄第三項亦稱：「本社同意在購買人薪資中
    按月扣還本息繳交貴局，若購買人離職、調職、退休、死亡等情事，主動在保證
    人薪資中代扣還本息繳交貴局，．．．．」等語，有上述松合玄字第三一號函為
    證，被上訴人亦未為反對之表示，顯然松德員工消費合作社主觀上亦認本貸款案
    乃「員工三人一組相互連帶保證」之消費借貸關係，則其居於被上訴人代理人地
    位，通知員工所欲簽訂之契約內容，當係如此，上訴人因對於此契約內容之認識
    與預期，而對應為承諾之表示，簽訂上開合於預期內容之分期付款契約。就契約
    義務之負擔而言，上訴人依契約，所負擔者係三人為一組之連帶保證責任，就超
    出此連帶保證範圍之債務人，顯超乎其契約目的預期，對超乎契約義務預期之負
    擔，自無契約合意可言，而無須負連帶清償責任。而上訴人並非債務人陳重盛之
    連帶保證人，有購物分期付款契約書在卷可按，對於陳重盛所負債務須負連帶清
    償責任，超乎其簽訂契約時之預期甚明。上訴人主張未曾為陳重盛之借款充當連
    帶保證人，無須負連帶清償責任等情，堪可採認。
六、被上訴人雖主張該購物分期付款約定書係松德員工消費合作社之內部文件，而有
    上訴人簽名蓋章之消費性借款契約，才是締約內容之外部文件，而有拘束雙方之
    效力，依該外部文件明示「連帶責任借款契約人」，則上訴人所負之責任顯係連
    帶借款人之責任，而非連帶保證人之責任云云。按上開二份契約文件，均由啟達
    公司轉交松德員工消費合作社辦理，此經證人魏明守證述甚詳，不再贅述；既係
    同屬契約文件，被上訴人將之割裂區分為內、外部文件，不僅不合契約內容應為
    整體解釋之要求，且有背於締約當事人對於權利義務內容之認識與期待，其主張
    殊為牽強，而不足採。又除法律別有規定外，連帶債務須數債務人就同一債務，
    明示對於債權人各負全部給付責任（民法第二百七十二條參照），該所謂「連帶
    責任借款契約人」之記載，可否逕認為係連帶借款之明示，而非連帶保證之明示
    ，亦非無疑，蓋連帶責任之原因本非僅連帶借款一項，何得不顧契約文件之相關
    性及當事人締約之真意，單排除連帶保證之適用？被上訴人之主張顯不足採。
七、綜合上述，本件兩造所簽訂者係連帶保證契約，而非如被上訴人所主張之連帶借
    款契約，且上訴人並非陳重盛之連帶保證人，則被上訴人依連帶借款之法律關係
    請求上訴人連帶清償陳重盛積欠之借款、利息、違約金，為無理由，不應准許。
    被上訴人受敗訴判決，其假執行之聲請即失所依據，應併予駁回。原審就上訴人
    部分，誤為被上訴人勝訴之判決，判命上訴人給付並為假執行之宣告，尚有未洽
    ；上訴意旨指摘原判決此部分不當，求予廢棄改判，為有理由，爰就此部分廢棄
    原判決，改判如主文第二項所示。
八、兩造其餘主張及所提證據與本院上開論斷無涉或無違，不予贅述。
九、據上論結，本件上訴為有理由，依民事訴訟法第四百三十六條之一第三項、第四
    百五十條、第七十八條，判決如主文。
中　　　華　　　民　　　國　　九十一　　年　　十一　　月　　二十一　　　日
　　　　　　　　　　　　　　　　　　　　　　民事第六庭審判長法　官 林惠瑜
                                           　　　　　　　　 法　官 黃蓓蓓
                                                            法　官 侯水深
右為正本係照原本作成
不得上訴
中　　　華　　　民　　　國　　九十一　　年　　 十一　　 月　　二十一　　 日
　　　　　　　　　　　　　　　　　　　　　　　　　　　　　　書記官 林秀妙
